【裁判字號】    98,上,41
【裁判日期】    980707
【裁判案由】    塗銷抵押權設定登記
【裁判全文】
臺灣高等法院臺南分院民事判決  98年度上字第41號
上  訴  人  丙○○
被  上訴人甲○○
兼上列一人
訴訟代理人丁○○    住高雄市前鎮區○○○街18號
被  上訴人乙○○    住臺北縣板橋市○○路76號5樓
上列當事人間請求塗銷抵押權設定登記事件，上訴人對於中華民
國98年1月6日臺灣雲林地方法院第一審判決（97年度訴字第437
號）提起上訴，本院於98年6月23日言詞辯論終結，判決如下：
    主  文
上訴駁回。
第二審訴訟費用由上訴人負擔。
    事實及理由
甲、程序方面：
（一）本件被上訴人乙○○未於言詞辯論期日到場，核無民事
      訴訟法第386條各款所列之情形，爰依上訴人之聲請，就
      該部分由其一造辯論而為判決。
（二）次按確認法律關係之訴，非原告有即受確認判決之法律上
      利益者，不得提起之；確認證書真偽或為法律關係基礎事
      實存否之訴，亦同。前項確認法律關係基礎事實存否之訴
      ，以原告不能提起他訴訟者為限，民事訴訟法第247條第1
      項及第2項分別定有明文。本件上訴人請求確認被上訴人
      丁○○與乙○○、甲○○間就坐落如附表所示7筆
      土地（下稱系爭土地），各於民國96年3月14日（土地登
      記謄本所載之登記日期為96年3月23日，以下均以土地登
      記謄本所登載之日期為準）及96年10月22日所為新台幣
      （下同）200萬元及50萬元（即原審駁回其請求確認不存
      在之50萬元部分，下稱另50萬元）之抵押權（下稱系爭抵
      押權）「設定行為」及所擔保之債權「不存在」部分，其
      中就確認系爭抵押權「設定行為不存在」之請求，係以該
      抵押權「設定行為」為確認之標的，並非確認法律關係之
      訴，充其量係其請求乙○○及甲○○塗銷各該抵押權
      設定登記之基礎事實，茲上訴人既已同時請求乙○○、
      甲○○塗銷各該抵押權之設定登記，自非不得提起他訴
      訟（給付訴訟），則其猶聲明確認各該基礎事實不存在，
      即與民事訴訟法第247條第2項規定不合，自無准許之餘地
      。
（三）上訴人於原審主張丁○○於97年3月27日將系爭土地所
      有權贈與其女蔡郁和，並於同年5月15日辦理所有權移轉
      登記完畢，而請求撤銷丁○○與蔡郁和就系爭土地所為
      贈與之債權行為及物權行為，並命蔡郁和塗銷系爭土地之
      所有權移轉登記，回復為丁○○所有部分，經原審判決
      丁○○及蔡郁和敗訴後，未據丁○○及蔡郁和聲明不
      服，此部分自不在本院審理之範圍。
乙、實體方面：
一、本件上訴人主張：被上訴人丁○○與訴外人蔡明取於93年
    3月間連帶向伊借款合計480萬元，詎借款到期後拒不償還，
    嗣雙方於97年3月27日調解成立。惟丁○○為逃避上開債
    務，竟與其小姑乙○○、女婿甲○○通謀虛偽意思表示
    ，分別於96年3月23日及同年10月22日，將其所有系爭土地
    ，分別設定第1順位擔保200萬元及第2順位擔保100萬元債權
    之抵押權予乙○○及甲○○，惟丁○○設定上開抵押
    權後，並未自乙○○及甲○○取得各該抵押權所擔保之
    金額，彼此間無任何債權債務關係，故系爭抵押權乃屬虛偽
    設定而無效。為此，求為確認丁○○與乙○○、甲○
    ○間就系爭土地，各於96年3月23日及96年10月22日所為200
    萬元及另50萬元之抵押權「設定行為」及所擔保之債權「不
    存在」，並命乙○○、甲○○將上開抵押權設定登記塗
    銷｛原審判決確認丁○○與甲○○間就系爭土地於96年
    10月22日所為抵押權設定登記所擔保之債權額於超過50萬元
    部分「無效」，該部分抵押權所擔保之債權不存在，並命
    甲○○將該部分之抵押權設定登記塗銷，而駁回上訴人其餘
    之訴；甲○○、丁○○就上開敗訴部分均未聲明不服；
    上訴人就其敗訴部分提起上訴，除求為廢棄原判決不利部分
    外，並為上述之聲明｝。
二、被上訴人方面：
（一）甲○○、丁○○以：丁○○將系爭土地設定抵押權
      給乙○○及甲○○，係因其先生蔡明取曾向乙○○
      借款220萬元。乙○○用其姊即訴外人蔡月英之名義匯款
      到丁○○在合作金庫之帳戶。且上開抵押權設定時，亦
      在契約書上載明是為擔保上開債權；而丁○○夫婦亦分
      別於96年7月26日及同年10月18日向甲○○各借50萬元
      ，由甲○○以銀行匯款給丁○○及蔡明取各50萬元。
      丁○○將系爭土地設定抵押權給乙○○及甲○○即
      是要擔保上開借款，並無通謀虛偽意思表示之情事，且係
      於丁○○與上訴人於前案和解以前之事，不需要塗銷等
      語。
（二）被上訴人乙○○則以：伊確實曾貸款220萬元予蔡明取
      ，因而設定抵押權為擔保，並非出於虛偽意思表示所為等
      語，資為抗辯。
三、兩造不爭執之事項：
（一）被上訴人丁○○確將如附表所示系爭土地設定系爭抵押
      權登記與被上訴人乙○○及甲○○。
（二）乙○○確於89年3月30日，借錢給丁○○之夫蔡明取
      220萬元，係用其姊即訴外人蔡月英之名義匯款到丁○
      ○在合作金庫大順支庫之帳戶。
（三）甲○○分別於96年7月26日及同年10月18日，各借款給
      丁○○及蔡明取50萬元。
四、兩造爭執之事項：
    丁○○將系爭土地設定抵押權予乙○○、甲○○，以
    擔保蔡明取向乙○○所借用之220萬元、另50萬元債務，
    是否均不存在？上訴人得否請求乙○○、甲○○塗銷各
    該抵押權設定登記？
五、本院之判斷：
（一）按表意人與相對人通謀而為虛偽意思表示者，其意思表示
      無效，民法第87條第1項前段固有明文，但第三人主張表
      意人與相對人通謀而為虛偽意思表示者，該第三人應負舉
      證之責（最高法院48年台上字第29號判例參照）；且民事
      訴訟如係由原告主張權利者，應由原告先負舉證責任，若
      原告不能舉證，以證實自己主張之事實為真正，則被告就
      其抗辯事實即令不能舉證，或所舉證據尚有瑕疵，亦應駁
      回原告之訴（最高法院17年上字第917號判例意旨參照）
      。本件上訴人主張被上訴人間就系爭抵押權之設定係通謀
      虛偽意思表示所為乙節，已為被上訴人所否認，依上開說
      明，上訴人自應先就被上訴人間就系爭抵押權設定之債權
      及物權行為係通謀虛偽所為乙節負舉證責任。
（二）經查被上訴人乙○○曾於89年3月30日，借款220萬元給
      蔡明取，並利用其胞姊即訴外人蔡月英之名義將上開借款
      匯到丁○○在合作金庫大順支庫之帳戶；而甲○○曾
      於96年7月26日及同年10月18日，分別借款各50萬元予蔡
      明取及丁○○等情，為兩造所不爭執，並有丁○○提
      出之銀行存摺、匯款單等影本（見一審卷第83～93頁）在
      卷足憑。而丁○○抗辯其與乙○○設定之上開抵押權
      ，係為擔保蔡明取向乙○○所借用之220萬元債務，並
      在該抵押權設定契約書上載明此旨，並無通謀虛偽意思表
      示之情事，亦據其提出該土地（建築改良物）抵押權設定
      契約書影本為證（見一審卷第132頁），且在該契約書上
      第「 (21)申請登記以外之約定事項」欄載明：「本件設
      定系89年債務人夫蔡明取向乙○○借用新台幣貳佰萬元辦
      理補設定。」，並於「訂立契約人」欄載明「權利人乙○
      ○」、「義務人兼債務人丁○○」等語。可見，丁○○
      於上開抵押權設定時，即有承擔其夫蔡明取對於乙○○
      所積欠之上開借款債務，並以系爭土地設定抵押權供擔保
      之意思。從而，丁○○辯稱上開抵押權設定並無通謀虛
      偽之意思表示，足以採信。上訴人主張上開抵押權設定係
      出於通謀虛偽意思表示云云，為無可採。又甲○○對於
      丁○○確有50萬元之借貸債權，則渠等2人間就系爭土
      地，於96年10月22日所為設定擔保債權額100萬元之抵押
      權登記，於擔保該債權額50萬元部分，尚難認係出於渠等
      間通謀虛偽之意思意示而為。況消費借貸之金錢，不以由
      本人帳戶提領款額或直接交付借用人本人為必要，貸與人
      以他人之款項並依借用人之指示交付第三人，亦發生交付
      之效力。因此，縱被上訴人所舉授受款項部分，非於乙
      ○○帳戶直接匯款入蔡明取帳戶或直接交付蔡明取，要難
      遽認違反社會常情而推斷乙○○與蔡明取間無該款項授
      受之借貸關係，即不能因此遽認上訴人已就其主張被上訴
      人間就系爭抵押權所擔保之債權，亦係出於被上訴人間通
      謀虛偽所為盡其舉證責任。上訴人並未能舉證證明被上訴
      人間就系爭抵押權之設定有何通謀虛偽之意思表示存在，
      則其主張系爭抵押權設定登記係出於被上訴人間通謀虛偽
      意思表示所為，自無可信。至上訴人上訴狀雖以「縱認」
      丁○○與甲○○有50萬元之借貸關係，惟甲○○為
      丁○○之女婿，應知悉其財務狀況，渠等所為抵押權之
      設定行為，顯有害其債權等詞，而援引民法第244條第2項
      主張銷被上訴人間之抵押權設定行為（見本院卷第6～7頁
      ），惟與其在原審所主張丁○○設定系爭抵押權後，並
      未自甲○○取得抵押之金額，彼此間並無任何債權債務
      關係，系爭抵押權所擔保之債權並不存在，系爭抵押權乃
      屬虛偽設定而無效等語不合（見一審卷第7頁），而經本
      院受命法官闡明發問：「上訴人請求確認被上訴人就系爭
      土地之抵押權設定行為不存在，並非法律關係之確認，上
      訴人有何意見？」時，上訴人雖陳稱：「我是請求撤銷被
      上訴人間之抵押權設定行為，並命其塗銷抵押權設定登記
      。」（見本院卷第33頁），惟並未就其上訴之聲明為何變
      更之請求，經本院受命法官再闡明發問：「上訴人是否主
      張被上訴人間之抵押權設定是通謀虛偽意思表示所為？」
      上訴人仍肯定主張「是的」（見本院卷第33頁），足見上
      訴人仍以被上訴人間係出於通謀虛偽意思表示而為系爭抵
      押權設定登記為由，請求確認丁○○與乙○○、甲
      ○○間就系爭抵押權「設定行為」及所擔保之債權「不存
      在」，並命乙○○、甲○○塗銷系爭抵押權設定登記
      。既未「變更」或「追加」聲明請求撤銷丁○○與甲
      ○○間關於另50萬元部分之系爭抵押權「設定行為」，則
      其該部分之主張，自非本院所得或應予審究，並得據以為
      前述確認之判決。
（三）上訴人主張被上訴人間所設定之系爭抵押權登記係出於渠
      等間通謀虛偽意思表示所為，既無可取，自難認被上訴人
      間無各該抵押權所擔保之前述債權額存在，則上訴人進而
      依代位之法律關係，請求乙○○、甲○○塗銷各該部
      分之抵押權設定登記，自難認為有據。
六、綜上所述，上訴人既未能舉證證明被上訴人間就系爭抵押權
    之設定登記，係出於被上訴人間之通謀虛偽意思表示所為，
    則其請求確認系爭抵押權所擔保之前述各債權（乙○○：
    200萬元，甲○○：另50萬元）不存在，即屬無據。其進
    而請求乙○○、甲○○塗銷各該部分之抵押權設定登記
    ，亦難認為有據。原審就此部分為上訴人敗訴之判決，經核
    於法洵無違誤。上訴論旨，猶執陳詞，指摘原判決關於駁回
    其確認丁○○與乙○○、甲○○間就系爭土地，各於
    96年3月23日及96年10月22日所為200萬元及另50萬元之抵押
    權所擔保之債權不存在，及命乙○○、甲○○將各該部
    分之抵押權設定登記塗銷之請求部分為不當，求予廢棄改判
    ，不能認為有理由。至上訴人請求確認被上訴人丁○○與
    乙○○、甲○○間就系爭土地，各於96年3月23日及96
    年10月22日所為200萬元及另50萬元之抵押權「設定行為不
    存在」部分，既非合法，原審雖非以此理由駁回上訴人此部
    分之請求，惟其結果仍無二致，應認上訴人就此部分之上訴
    為無理由。
七、本件事證已臻明確，兩造其餘之主張及攻擊或防禦方法並提
    出之證據資料，經本院斟酌後，認均不生影響本院所為上開
    論斷，自無再予逐一審論之必要，附此敘明。
八、據上論結，本件上訴為無理由，依民事訴訟法第463條、第
    385條第1項前段、第449條第2項、第1項、第78條，判決如
    主文。
中    華    民    國    98    年     7    月    7     日
                  民事第一庭    審判長法  官    林金村
                                      法  官    張世展
                                      法  官    蘇清恭
上為正本係照原本作成。
如對本判決上訴，須於判決送達後20日內向本院提出上訴狀，未
表明上訴理由者，應於上訴後20日內，向本院提出理由書（須附
繕本）。依法須繳納裁判費並應委任律師為訴訟代理人，始得上
訴。
中    華    民    國    98    年     7    月    7     日
                                      書記官    李梅菊
【附記】
民事訴訟法第466條之1：
(1)對於第二審判決上訴，上訴人應委任律師為訴訟代理人。但上
  訴人或其法定代理人具有律師資格者，不在此限。
(2)上訴人之配偶、三親等內之血親、二親等內之姻親，或上訴人
  為法人、中央或地方機關時，其所屬專任人員具有律師資格並
  經法院認為適當者，亦得為第三審訴訟代理人。
民事訴訟法第466條之2：
上訴人無資力委任訴訟代理人者，得依訴訟救助之規定，聲請第
三審法院為之選任律師為其訴訟代理人。
 ┌────────────────────────────────────────────┐
 │附 表：（98年度上字第41號）                                                             │
 ├─┬─────┬───┬────┬───┬────┬──────┬─────┬─────┤
 │編│ 土地坐落 │  地  │土地面積│ 權利 │        │擔保之債權額│          │          │
 │  │ (雲林縣  │      │（平方公│ 範圍 │抵押權人│（新台幣元）│登記日期  │備      註│
 │  │  口湖鄉  │      │尺）    │      │        │            │          │          │
 │號│  下崙段) │  目  │        │      │        │            │          │          │
 ├─┼─────┼───┼────┼───┼────┼──────┼─────┼─────┤
 │１│  785地號 │  田  │ 6,042  │ 6/32 │(1)乙○○│(1)2,000,000 │(1)96.3.23 │(1)上訴人誤│
 │  │          │      │        │      │(2)甲○○│(2)1,000,000 │(2)96.10.22│載登記日期│
 ├─┼─────┼───┼────┼───┼────┼──────┼─────┤為96.3.14 │
 │２│785-1地號 │  水  │   697  │ 6/32 │同    上│同        上│同      上│          │
 ├─┼─────┼───┼────┼───┼────┼──────┼─────┤(2)所擔保之│
 │３│785-2地號 │  田  │   396  │ 6/32 │同    上│同        上│同      上│債權額超過│
 ├─┼─────┼───┼────┼───┼────┼──────┼─────┤50萬元部分│
 │４│785-4地號 │  林  │   522  │ 6/32 │同    上│同        上│同      上│，經原審判│
 ├─┼─────┼───┼────┼───┼────┼──────┼─────┤決不存在，│
 │５│785-5地號 │  田  │   211  │ 6/32 │同    上│同        上│同      上│並命甲○○│
 ├─┼─────┼───┼────┼───┼────┼──────┼─────┤塗銷該部分│
 │６│785-6地號 │  林  │   689  │ 6/32 │同    上│同        上│同      上│之抵押權設│
 ├─┼─────┼───┼────┼───┼────┼──────┼─────┤定登記。  │
 │７│785-7地號 │  田  │ 3,359  │ 6/32 │同    上│同        上│同      上│          │
 └─┴─────┴───┴────┴───┴────┴──────┴─────┴─────┘


司法院資訊處製作；財團法人民間司法改革基金會備份。
